臺灣高等法院刑事判決　　　　　　　　　　　　　九十三年度上訴字第一０五八號
　　上　訴　人　臺灣臺北地方法院檢察署檢察官
　　上　訴　人
　　即　被　告　丁○○
　　上　訴　人
　　即　被　告　丙○○
　　被　　　告　甲○○
　　共　　　同
　　選任辯護人　李宜芬律師
右上訴人因被告誣告等案件，不服臺灣台北地方法院九十二年度易字第一七０三號，
中華民國九十三年三月十一日第一審判決（起訴案號：臺灣台北地方法院檢察署九十
一年度偵字第二四三五０號）提起上訴，本院判決如左：
    主  文
上訴駁回。
    事  實
一、丁○○與丙○○係父子，與乙○○為同巷鄰居，先前已因停車問題、乙○○養狗
    及丁○○配偶甲○○設攤諸事，發生爭執而不睦，嗣丁○○因不滿乙○○報請警
    員至社區處理停水事宜，於民國九十一年八月九日下午六時三十分許，與丙○○
    一同前往臺北市○○區○○街七十六巷五號一樓乙○○住處前，與乙○○理論，
    發生爭執，詎丁○○與丙○○竟共同基於傷害人身體之犯意聯絡，而由丙○○徒
    手抓住乙○○衣領，並用手毆打乙○○，丁○○亦徒手毆打乙○○，致乙○○受
    有頸部外傷紅腫五乘以二公分，右手擦傷二乘以０點一公分、右手紅腫一乘以一
    公分等傷害。
二、案經被害人乙○○訴由台北市政府警察局信義分局報請臺灣臺北地方法院檢察署
    檢察官偵查起訴。
    理  由
甲、被告丁○○、丙○○傷害部分：
一、認定犯罪事實之證據及理由：
（一）右揭犯罪事實，業據告訴人乙○○於偵查、原審中指訴：「當天早上有鄰居看
      到他們一直在我家徘徊，有向五分埔派出所報案‧‧‧丙○○站在我右邊，丁○○站在我左邊，丙○○拉我的衣領，用另外一隻手打我的頭，他先拿角鐵揮
      向我，但我用手隔開，後來角鐵被他的姐姐拿走‧‧‧當時丁○○也有打我，
      我雙手拉住窗戶，他們把我的腳架空，窗戶是鐵門的防盜窗，我的頸部及右手
      受傷，手是丙○○打到受傷‧‧‧」等情，核與證人李中山於偵審中結證稱：
      「當日伊到現場，看到丙○○用手抓住告訴人之衣領，一手打他，丁○○打他
      的頭，丁○○在他的左邊，我看到丙○○是站在乙○○的右邊，乙○○的衣領
      有破掉」、及證人李克助於原審結證稱：「我看到乙○○站在門口，丁○○站
      在他的左邊，丁○○在打乙○○的頭，丙○○則拉住乙○○的衣領。我有看到
      丁○○舉起手打乙○○‧‧‧」等情相符，足見案發時丁○○係站在告訴人之
      左邊，被告丙○○則站在告訴人之右邊拉住告訴人衣領，復參以台北市立忠孝
      醫院於九十一年八月九日出具之診斷證明書亦載明乙○○受有頸部外傷紅腫五
      ｘ二公分，右手擦傷二ｘ０點一公分、紅腫一ｘ一公分等傷害之診斷證明書一
      紙在卷可參（見偵查卷第二十六頁），則被告丙○○既有拉住告訴人之衣領，
      並毆打告訴人之手部，被告丁○○則亦有同時徒手毆打告訴人之頭部，則告訴
      人所受前揭傷害應係被告丁○○及丙○○之傷害行為所造成無訛。
（二）被告丁○○、丙○○均矢口否認有前揭傷害犯行，被告丁○○辯稱：伊沒有打
      乙○○，當時伊與乙○○站的地方落差有六十一公分，伊不可能打乙○○的頭
      部，且伊當時是站在他的左邊，哪有可能打到他右手及頭部云云。被告丙○○
      則辯稱：伊沒有打乙○○，當時伊跟在伊父親丁○○身邊云云，及對告訴人身
      體何處受傷，以及被告丙○○是否持角鐵毆打伊等情，提出質疑。按告訴人、
      證人之陳述有部分前後不符，或相互間有所歧異時，究竟何者為可採，法院仍
      得本其自由心證予以斟酌，非謂一有不符或矛盾，即應認其全部均為不可採信
      ；尤其關於行為動機、手段及結果等之細節方面，告訴人之指陳，難免故予誇
      大，證人之證言，有時亦有予渲染之可能；然其基本事實之陳述，若果與真實
      性無礙時，則仍非不得予以採信，最高法院七十四年度台上字第一五九九號著
      有判例可參。告訴人就其受傷經過，雖於原審證稱：被告丁○○對伊拳打腳踢
      及打伊之左胸部，丙○○有用腳頂伊之胯下等情，惟此可能係告訴人誇大渲染
      ，亦可能係被告丁○○及丙○○之行為並未造成傷害結果，而無證據可資佐證
      ，然告訴人就被告丁○○及丙○○二人確有動手毆打伊之基本事實陳述既前後
      一致，復有前揭證人及診斷證明書可資佐證，參以前開判例要旨，告訴人之指
      訴及於原審、本院所為證詞仍得採為證據。
（三）至於證人即警員邱添沐雖於原審證稱：其在場時沒有看到被告丁○○打乙○○
      ，只看到他們有口頭上爭吵，惟其亦結證稱：伊係事情發生的中間到現場，伊
      不是從頭到尾在現場，爭吵前是否有其他肢體動作，伊還沒有到場，所以不知
      道等語（見原審卷第一七三頁至第一七五頁）；另證人陳禮泉亦於原審證稱：
      伊沒有看到被告丁○○與丙○○打告訴人，當時伊沒有離開店面去看，所以看
      不到現場發生何事等語（見原審卷第一八０頁至第一八二頁）；另證人林月美
      雖亦證稱：被告丁○○及丙○○沒有打乙○○，然其亦證稱：伊離開時並沒有
      注意看乙○○是否有受傷，伊沒有看到全部爭吵經過等語（見原審卷第一八五
      頁至第一八七頁），則前開證人均未全程始終待在現場，亦未注意告訴人是否
      有受傷，自不能憑上開證人之證詞而為被告丁○○、丙○○二人有利之證明。
（四）被告於本院復聲請傳喚證人邱添沐、林月美、陳禮泉、徐友祥、張耀龍、房孝
      民、及文千欣等人，惟原審已傳訊交互詰問證人邱添沐、林月美、陳禮泉、徐
      友祥，而張耀龍、房孝民係案發後才到現場，並未目睹案發當時之現況；另被
      告聲請傳喚證人文千欣，欲證實該社區停水係因更換管線所致，更與本案無關
      連性，本院認被告聲請傳喚上述證人，實無必要，無庸再予調查認定，應予敘
      明。
    綜上所述，本件事證明確，被告丁○○及丙○○之傷害犯行均堪認定。
二、論罪：
    核被告丁○○及丙○○所為，均係犯刑法第二百七十七條第一項之傷害罪。被告
    丁○○及丙○○就前開傷害犯行之實施，有犯意聯絡及行為分擔，均應論以刑法
    第二十八條之共同正犯。
三、維持原判決之理由：
    原審認被告丁○○及丙○○罪證明確，適用刑法第二十八條、第二百七十七條第
    一項、第四十一條第一項前段，罰金罰鍰提高標準條例第一條前段、第二條，並
    審酌被告犯罪之手段、對被害人所生危害，且未賠償告訴人，犯罪後態度等一切
    情狀，分別量處有期徒刑三月，並均諭知易科罰金之折算標準。經核認事用法並
    無違誤，量刑亦甚妥適。被告二人上訴均否認犯罪，及檢察官據告訴人請求上訴
    ，以被告量刑過輕，指摘原審判決不當，均無理由，應予駁回。
乙、被告丁○○無罪及甲○○部分：
一、公訴意旨：
    丁○○與甲○○均明知乙○○之子女甲００並無參與前開打架事件，丁○○竟意
    圖使甲００受刑事處分，教唆甲○○至警局對甲００提出傷害告訴，甲○○乃於
    九十二年二月八日下午八時三十分許，至設於臺北市○○區○○路三三三號之臺
    北市警察局信義分局五分埔派出所，向警員吳明松誣告稱：「於九十一年八月九
    日十八時四十分許，我從市場返家上廁所經過臺北市○○區○○街七十六巷五號
    前，突然張來好及甲００從上址衝出來把我拖進去拳打腳踢，致使我顏面外傷」
    等不實事項，意圖使少年甲００（七十五年次）受刑事處分，臺北市政府警察局
    信義分局遂於九十二年三月五日以少年甲００有觸犯刑法第二百七十七條第一項
    之行為，而移送本少年法庭調查，嗣經本院少年法庭調查後，認傷害事證不足，
    而於九十二年四月十八日裁定不付審理確定在案，因認被告丁○○、甲○○分別
    涉有刑法第二十九條第一項、第一百六十九條第一項之教唆誣告罪及同法第一百
    六十九條第一項之誣告罪嫌。
二、按犯罪事實應依證據認定之，無證據不得認定其犯罪事實。不能證明被告犯罪者
    ，應諭知無罪之判決，刑事訴訟法第一百五十四條第二項、第三百零一條第一項
    分別定有明文。又事實之認定應憑證據，如未能發現相當證據，或證據不足以證
    明，自不能以推測或擬制之方法，為裁判基礎（最高法院四十年台上字第八六號
    判例參照）。另按認定犯罪事實，所憑之證據，雖不以直接證據為限，間接證據
    亦包括在內，然無論直接或間接證據，其為訴訟上之證明，須於通常一般之人均
    不致於有所懷疑，而得確信其為真實之程度者，始得據之為有罪之認定，倘其證
    明尚未達到此一程度，而有合理性懷疑之存在時，即無從為有罪之認定，此亦有
    最高法院七十六年台上字第四九八六號判例可資參照。又按告訴人所訴事實，不
    能證明其係實在，對於被訴人為不起訴處分確定者，是否構成誣告罪，尚應就其
    有無虛構誣告之故意以為斷，並非當然可以誣告罪相繩，且誣告罪之成立，以告
    訴人所訴被訴人之事實必須完全出於虛構為要件，若有出於誤會或懷疑有此事實
    而為申告，以致不能證明其所訴之事實為真實，縱被訴人不負刑責，而在積極方
    面尚無證據證明其確係故意虛構者，仍不能遽以誣告罪論處，最高法院五十九年
    度台上字第五八一號、四十六年度台上字第九二七號、四十四年度台上字第八九
    二號判例要旨參照。
三、起訴所憑之證據：
    公訴人認被告丁○○、甲○○涉有教唆誣告、誣告等犯行，無非以告訴人乙○○
    之指訴及臺灣臺北地方法院九十二年度少調字第一九一號刑事卷為其佐證。
四、被告之辯解：
    被告丁○○、甲○○均堅決否認有前揭犯行，被告丁○○辯稱：當天大概六點三
    十幾分左右伊太太要回去上廁所時，被張來好和甲００推到他們家門口，伊太太
    被拉的四腳朝天，所以伊告訴甲○○自己權利要保護，既然甲００確實有拉甲○○頭髮，也有打她，當然也可以告，不過後來都撤回告訴等語。被告甲○○於原
    審辯稱：當時伊是走回去上廁所，看到甲００出來說來了來了，張來好拉伊頭髮
    到她家的陽台，伊被拉的四腳朝天，當時地點是黃昏市場，甲００拉伊時，鄰居
    都有看到，伊就被打到顏面受傷，警員有到場處理，甲００確實有拉伊等語。
五、本院之判斷：
（一）臺灣台北地方法院少年法庭認少年甲００應不付審理之理由，係以被告甲○○
      於警詢及少年法庭所為指訴前後不一，且其陳述亦與所受傷害多有不符，況被
      告甲○○自陳少年甲００未動手傷害，乃因受其先生唆使而對少年一併告訴，
      自不得以其指訴認定少年甲００有傷害非行（見臺灣台北地方法院九十二年度
      少調字第一九一號裁定）。然經原審調閱上開少年事件審理卷宗核閱，被告甲○○先於警詢時供稱：「於九十一年八月九日十八時四十分許，我從市場要返
      家上廁所經過台北市○○區○○街七十六巷五號前，突然張來好及甲００從上
      址衝出來把我拖進拳打腳踢，致使我顏面外傷。」等語（見臺灣台北地方法院
      九十二年度少調字第一九一號調查審理卷宗第八頁反面），嗣於原審少年法庭
      陳稱：「‧‧‧我和我女兒繼續往前走，走到她家門口，大小聲後，張來好先
      從門口拉我頭髮進去她家陽台，因她家樓梯狹小，人又多，我已經跌倒，跌在
      台階上，我腳向裡面，頭向外面‧‧‧乙○○的女兒沒有拿棍子打我，她的棍
      子已經收起來了‧‧‧但我的臉被她抓傷，她從我斜邊抓我頭髮，一手抓我臉
      ‧‧‧甲００在回家就聽她爸爸的話把棍子收起來，是我先生叫我連甲００一
      起告的‧‧‧我認為我受傷也是甲００造成的」等語（見臺灣台北地方法院九
      十二年度少調字第一九一號第五八頁至第六一頁）。
（二）是依被告甲○○於上開案件先後陳述觀之，其於九十一年八月九日下午行經少
      年甲００家門口時，確有遭少年甲００之母張來好拉扯頭髮倒地並因此受傷之
      事實，此有台北市立忠孝醫院於九十一年十二月十四日出具甲○○於九十一年
      八月九日下午九時四十六分許檢驗結果有顏面外傷（抓痕及擦傷）之驗傷診斷
      書一紙在卷可資佐證（附九十二年度少調字第一九一號偵查卷第十頁），而當
      時少年甲００亦在現場，並有將棍子收起來之動作，則被告甲○○依上揭情節
      而誤認少年甲００與其母張來好就前揭傷害犯行有犯意聯絡與行為之分擔，亦
      屬常情，其因此對少年甲００提出傷害之告訴，無非請求司法機關查明事實，
      而被告丁○○因此而告知被告甲○○可對張來好及甲００一併提出傷害告訴，
      亦屬合理，尚難認彼等有何虛構事實而誣告犯罪或教唆誣告之故意，尚不得僅
      憑告訴人乙○○指訴及前開本院少年法庭之裁定結果，率以誣告刑責相繩。
（三）此外，復查無其他具體事證足資證明被告涉有起訴意旨所指之誣告、教唆誣告
      罪嫌，應認不能證明被告犯罪。原審以調查證據結果，斟酌全辯論意旨，認不
      能證明被告犯罪，而為被告無罪之諭知，核無不當，又誣告罪之成立，須明知
      所訴必須完全出於虛構，苟有此懷疑，卻疏於求證，自與虛構捏造之要件不合
      ，檢察官認未經求證即有誣告之故意，尚嫌無據，檢察官上訴仍執前詞指摘原
      判決不當，為無理由，應予駁回。
（四）被告甲○○經合法通知，無正當理由不到庭，爰不待其陳述逕行判決。
六、適用之法律：
    刑事訴訟法第三百六十八條、第三百七十一條。
本案經檢察官朱兆民到庭執行職務。
中　　　華　　　民　　　國　　九十三　　年　　　七　　　月　　　一　　　日
                              臺灣高等法院刑事第八庭
                                  審判長法  官  陳　祐　治
                                        法  官　王　炳　梁
                                        法  官　陳　晴　教
右正本證明與原本無異。
檢察官如不服本判決，應於收受送達後十日內向本院提出上訴書狀，其未敘述上訴之
理由者並得於提起上訴後十日內向本院補提理由書（均須按他造當事人之人數附繕本
）。
被告不得上訴。
                                        書記官　郭　台　發
中　　　華　　　民　　　國　　九十三　　年　　　七　　　月　　　二　　　日
附錄：本判決論罪科刑法條全文
中華民國刑法第二百七十七條
(普通傷害罪)
傷害人之身體或健康者，處三年以下有期徒刑、拘役或一千元以下罰金。
犯前項之罪因而致人於死者，處無期徒刑或七年以上有期徒刑；致重傷者，處三年以
上十年以下有期徒刑。
